【裁判字號】    88,自,921
【裁判日期】    900111
【裁判案由】    誹謗
【裁判全文】
臺灣臺中地方法院刑事判決                          八十八年度自字第九二一號
    自  訴  人  ａ○○
    代  理  人  Ｄ○○
    被      告  Ｓ○○
    選任辯護人  陳呈雲
    被      告  Ｘ○○
                Ｆ○○
                子○○
                Ａ○○
                Ｙ○○
                Ｑ○○
                Ｌ○○
                天○○
                卯○○
                Ｂ○○
                Ｏ○○
                地○○
                Ｗ○○
                戌○○
                宙○○
                亥○○
                丁○○
                玄○○
                宇○○
                Ｈ○○
                丑○○
                Ｖ○○
                Ｍ○○○
                午○○
                Ｐ○○
                Ｋ○○
                申○○
身分證統一編號：Ｚ000000.
                寅○○  男三十.
                        住台中.
                        身分證.
                Ｉ○○  女三十.
                        住台中.
                        身分證.
                乙○○  女三十.
                        住台中.
                        身分證.
                Ｎ○○○  女五.
                          住台.
                          身分.
                戊○○  女三十.
                        住台中.
                        身分證.
                Ｒ○○  女三十.
                        住台中.
                        身分證.
                Ｚ○○  男三十.
                        住台中.
                        身分證.
                黃○○  女三十.
                        住台中.
                        身分證.
                Ｊ○○  男四十.
                        住台中.
    身分證統一編號：Ｚ0000.
                巳○○  女四十.
                        住台中.
                        身分證.
                壬○○  女三十.
                        住台中.
                        身分證.
                辛○○  女三十.
                        住台中.
                        身分證.
                Ｇ○○  女四十.
                        住台中.
                        身分證.
                Ｕ○○  女三十.
                        住台中.
                        身分證.
                未○○  男三十.
                        住台中.
                        身分證.
                Ｅ○○  男四十.
                        住台中.
                        身分證.
                酉○○  男三十.
                        籍設台.
                        現居台.
                        身分證.
                庚○○  女三十.
        住台中縣大雅鄉○○路三.
                        身分證.
                己○○  男三十.
                        住台中.
                        身分證.
                Ｃ○○  男三十.
                        住台中.
                        身分證.
                辰○○  女三十.
                        住台中.
                        身分證.
                丙  ○  男三十.
                        籍設台.
                        現居台.
                        身分證.
                Ｔ○○  男二十.
                        住苗栗.
                        身分證.
                甲○○  男七十.
                        籍設台.
                        現居台.
                        身分證.
                ｂ○○  男三十.
                        住台中.
                        身分證.
                癸○○  男三十.
                        住台中.
            身分證統一編號：Ｚ.
右列被告因誹謗案件，經自訴人提起自訴，本院判決如左：
    主  文
Ｓ○○、Ｘ○○、Ｆ○○、子○○、Ａ○○、Ｙ○○、Ｑ○○、Ｌ○○、天○○、卯
○○、Ｂ○○、Ｏ○○、地○○、Ｗ○○、戌○○、宙○○、亥○○、丁○○、玄○
○、宇○○、Ｈ○○、丑○○、Ｖ○○、Ｍ○○○、午○○、Ｐ○○、Ｋ○○、申○
○、寅○○、Ｉ○○、乙○○、Ｎ○○○、戊○○、Ｒ○○、Ｚ○○、黃○○、Ｊ○
○、巳○○、壬○○、辛○○、Ｇ○○、Ｕ○○、未○○、Ｅ○○、酉○○、庚○○
、己○○、Ｃ○○、辰○○、丙○、Ｔ○○、甲○○、ｂ○○、癸○○均無罪。
    理  由
一、自訴意旨略以：自訴人ａ○○係台中縣大雅鄉○○路「羅馬大地」五期社區之住
    戶，並自民國八十七年三月十八日起兼任該社區管理委員會財務委員一職，被告
    Ｓ○○則為該管理委員會之主任委員。被告Ｓ○○等五十四人，均明知自訴人在
    前述身兼該管理委員會財務委員期間，並未有任何侵占該管理委員會公共基金之
    事實，以及明知該委員會八十七年十二月二十三日所為罷免自訴人前揭兼任社區
    管理委員會財務委員一案，並未經主管機關即台中縣大雅鄉公所之備核，卻基於
    誹謗自訴人之概括犯意，先以「羅大地五期管理委員會法定理人」名義，製作陳
    情函，聯名持該陳情函於八十八年二月間分別寄送教育部軍訓處、台灣省教育廳
    軍訓室、私立致用商工等機關，表示自訴人在身兼前揭財務委員期間，有「貪贓
    枉法」、「怠忽職守」、「剋扣帳款」、「蠻橫獨行，拒絕依法交接」等情事，
    因認有誹謗自訴人之人格及名譽，從而涉犯刑法第三百十條第二項之加重誹謗罪
    嫌。
二、按犯罪事實應依證據認定之，無證據不得推定其犯罪事實；不能證明被告犯罪者
    ，應諭知無罪之判決，刑事訴訟法第一百五十四條、第三百零一條第一項分別定
    有明文。又認定不利於被告之事實，須依積極證據，苟積極證據不足為不利於被
    告事實之認定時，即應為有利於被告之認定，更不必有何有利之證據，最高法院
    著有三十年上字第八一六號判例可資參照。
三、訊據被告Ｓ○○等五十四人均堅決否認有何加重誹謗犯行，被告Ｓ○○辯稱：ａ
    ○○於八十七年十二月間就被住戶罷免財務委員資格，但他拒不交出帳冊，才會
    寫陳情函督促ａ○○任職之學校軍訓處要他趕快交接，並無誹謗ａ○○的故意。
    該陳情函是社區少數住戶一起討論擬具的，伊再一一拿給願意陳情之住戶簽名，
    給住戶簽名時有將陳情函內容拿給他們看，他們知道要陳情。住戶簽名後，由伊
    寄給教育部軍訓處、臺灣省教育廳軍訓處、私立致用商工三個單位，並未在社區
    公佈欄張貼該陳情函，伊等僅是單純陳情，並無散佈於眾之意思；被告Ｉ○○辯
    稱：ａ○○前擔任管理委員會監察委員四年間完全沒有帳冊，之後提出的八十三
    年至八十七年帳冊資料，完全沒有附任何收據、發票等相關證明，且其提出的帳
    冊資料有許多不合理之處，其嗣後擔任本社區財務委員，伊等因而懷疑社區的財
    務有問題。且ａ○○經罷免財務委員後，並未交接帳冊，故有剋扣帳款之嫌。伊
    等所發的陳情函只給三個單位，並無散佈於眾之意圖；被告Ｂ○○辯稱：伊於連
    署當時沒有看陳情函內容，Ｓ○○向伊表示住戶要陳情，伊知道大概的意思後就
    簽名；被告Ｖ○○辯稱：ａ○○於八十七年十二月二十三日被罷免後，仍有開具
    農會存摺取款條支付社區費用情形，可見其有貪贓枉法情事；被告丁○○辯稱：
    陳情函上有關宙○○、亥○○、玄○○之簽名及地址，均是伊代簽及蓋章的；其
    餘被告等人則一致辯稱：僅是單純陳情，並沒有毀損ａ○○名譽的意思等語。
四、經查：
（一）被告Ｓ○○等五十四人所擬具、連署並寄發教育部軍訓處、臺灣省教育廳軍訓
      室、私立致用商工等三機關學校之陳情函，依其主旨欄第三項所載：「蘇某（
      即自訴人）之作為已延誤本社區之公共事務進行，且因其無視於具軍訓教官之
      身份，刁鑽橫行，更招眾議，全案已嚴重影響軍訓教官之品德操守形象，懇請
      貴處（室）克盡軍訓教官之考選、介派、任免及考核主管機關督導之責，惠予
      督促蘇某儘速依法交接，以利社區事務之進行、平息社區大眾之公論」文意觀
      之，其目的顯然是請求受陳情機關督促自訴人儘速辦理該社區管理委員會財務
      委員之交接。至於被告等人陳情之原因，應係緣於該函說明欄第二項所述：「
      蘇某自民國八十七年三月十八日起兼任本社區管理委員會財務委員乙職，嗣因
  其無法勝任，經區分所有權人連署召開臨時住戶大會，依法定程序於八十七年
      十二月二十三日完成罷免其財務委員之職，且已行文大雅鄉公所報備在案，惟
      蘇某迄今多次藉故拖延，並進而開立取款條欲動支社區基金，已有刑法第三三
      五條主觀變易所得之侵占意圖，又該員擔任財委期間怠忽職守、剋扣帳款、阻
      撓社區事務之進行，已涉嫌觸犯刑法第三四五條背信之罪責」之事實。而上開
      自訴人經其社區住戶召開臨時大會罷免財務委員後，未依決議於八十七年十二
      月二十八日辦理財務帳冊移交事宜，且明知已不具財務委員資格，仍開立羅馬
      大地管理委員會之台中縣大雅鄉農會帳戶取款條三紙，要求主任委員Ｓ○○、
      監察委員顏金吉蓋章以便取款之事實，確經羅馬大地管理委員會（代表人Ｓ○
      ○）向台灣台中地方法院檢察署提出侵占罪之告訴，該案經檢察官偵查後，雖
      以「台中縣大雅鄉公所對羅馬大地管理委員會罷免被告（即本案自訴人ａ○○
      ）一案，因簽到記錄有疑而未予核備，被告以該罷免案尚未核備，拒交相關資
      料，繼續行使職權，尚難認有何不法；及質之告訴人羅馬大地管理委員會代表
      人Ｓ○○亦自承該三紙取款條之金額與應支付大樓管理公司、機電及電梯費用
      新台幣十萬五千三百元、二萬五千元及一萬二千元相同，被告既仍為羅馬大地
      管理委員會之財務委員，其為支付羅馬大地管理委會之相關費用，因而開立上
      揭取款條，亦難認係侵占行為而課以未遂罪責。再被告既仍就羅馬大地管理委
      員會相關費用開立取款條以支付，顯與告訴人所稱被告對應付帳款剋扣不為給
      付，致社區事務停滯等情互相矛盾」為由，而於八十八年七月十日為不起訴處
      分，此有該檢察署檢察官八十八年度偵字第一三七三號不起訴處分書影本在卷
      可稽，然被告等人於陳情函中所述自訴人經住戶開會決議罷免財務委員職務後
      未予交接，且仍開立取款條欲動支社區基金等情，應是確有其事，而非出於被
      告等人所憑空杜撰。被告等人本於對上開事實之認知，因而向自訴人之主管機
      關教育部軍訓處具函陳情，冀盼該主管機關能督促自訴人儘速辦理業務交接，
      其陳情動機本無可厚非，但其等於陳情函上所用「蠻橫獨行」、「貪贓枉法」
      、「怠忽職守」、「剋扣帳款」、「不知自重而拒絕合作」等語詞，其貶抑自
      訴人之人格名譽，顯然已逾越自訴人未依住戶決議辦理財務委員交接所應受苛
      責之程度，自訴人對此顯不相當之負面評價，自無容忍之必要，此先予敘明。
（二）按刑法第三百十條第一項誹謗罪之構成要件，須行為人主觀上有誹謗故意及散
      佈於眾之不法意圖，而客觀上有指摘或傳述足以毀損他人名譽之事者，始足當
      之，此觀該條文規定自明。被告等人對自訴人經住戶決議罷免財務委員職務後
      未辦理交接，且仍開立取款條欲動支社區基金之事實，於陳情函上使用與該事
      實顯不相當之「蠻橫獨行」、「貪贓枉法」、「怠忽職守」、「剋扣帳款」、
      「不知自重而拒絕合作」等貶抑語句而向教育部軍訓處、臺灣省教育廳軍訓處
      及私立致用商工陳情，客觀上綜合評斷，固可認為被告等人已有指摘足以毀損
      自訴人名譽之事之行為，然被告等人所以具函陳情，其目的在請求受陳情機關
      督促自訴人儘速辦理財務委員交接，業如前述；且陳情對象，僅為與被告軍訓
      教官職務有關之教育部軍訓處、臺灣省教育廳軍訓處及私立致用商工等三機關
      而已；又被告是將陳情函裝入信封寄送給受陳情機關，其陳情內容除特定之業
      務承辦員因處理該陳情函得以知悉外，其餘與業務無關之人應無從接觸得知；
      再被告等人於寄發陳情函之後，並無將該陳情函張貼在社區公佈欄上公告週知
      （自訴人雖指訴被告等人有張貼，但未能舉證證明）。由上開被告等人之陳情
      目的、陳情對象、寄發陳情函方式及未將陳情函公告於社區公佈欄等情事綜合
      判斷，應認被告等人主觀上並無誹謗自訴人之故意，及將陳情函內容散佈於眾
      之不法意圖。故依上揭說明，被告等人所為，即無成立刑法第三百十條第一項
      誹謗罪或同條第二項加重誹謗罪之餘地。
五、綜上所述，被告等人所為無罪抗辯，堪以採認。自訴人所舉證據不足以證明被告
    等人所為成立加重誹謗罪責，本院復查無證據證明被告有此犯行。不能證明被告
    犯罪，自應諭知無罪之判決。
六、本件為諭知無罪之案件，被告Ｑ○○、Ｏ○○、ｂ○○、宙○○、亥○○、玄○
    ○等人經合法傳喚，均無正當理由不到庭，爰不待其陳述逕行判決。
七、臺灣臺中地方法院檢察署移送併辦部分（八十八年度偵字第一九六三八號、八十
    八年度他字第一八七０號）：被告Ｓ○○涉犯本件誹謗罪嫌，業經判決無罪在案
    ，前開移送併辦事實，自非本件誹謗案之起訴效力所及，本院不得併為審理，應
    予退回。
據上論斷，應依刑事訴訟法第三百四十三條、第三百零一條第一項、第三百零六條，
判決如主文。
中      華      民      國      九十      年      一      月    十一    日
                                        法  官  游  文  科
右正本證明與原本無異。
如不服本判決，應於送達後十日內向本院提出上訴狀（須附繕本），上訴於台灣高等
法院台中分院。
                                        書記官
中      華      民      國      九十      年      一      月    十一    日


司法院資訊處製作；財團法人民間司法改革基金會備份。
